【裁判字號】    96,訴,2752
【裁判日期】    970717
【裁判案由】    濟助金
【裁判全文】
臺北高等行政法院判決
                                     96年度訴字第02752號
                              .
原      告  甲○○
訴訟代理人  蕭元亮  律師
被      告  行政院環境保護署
代  表  人  乙○○署長）住同.
訴訟代理人  陳修君  律師
            丁○○
            丙○○
上列當事人間因濟助金事件，原告不服行政院中華民國96年6月
27日院臺訴字第0960087330號訴願決定，提起行政訴訟。本院判
決如下︰
    主  文
原告之訴駁回。
訴訟費用由原告負擔。
    事  實
一、事實概要：
    原告以其配偶尹寶琳前為臺中市環境保護局清潔隊隊員兼駕
    駛，於民國（下同）95年8月19日13時50分駕駛車號514清潔
    車收完工區垃圾，返回區隊裝載廚餘桶後，準備將車輛開往
    停車位停放時，暈倒在駕駛座上，經送醫急救，不治死亡，
    經由臺中市環境保護局以95年9 月12日環清字第0951011040
    號函向被告機關申請核發清潔人員執行職務死亡濟助金。被
    告機關以95年9 月18日環署督字第0950074112號函復否准，
    原告申復結果，被告機關以95年10月18日環署督字第095008
    2556號書函復，仍不予發給。原告不服，提起訴願遭決定駁
    回，遂提起本件行政訴訟。
二、兩造聲明：
    (一)原告聲明求為判決：1.訴願決定、原處分均撤銷。
                        2.被告應作成給付原告濟助金新台幣
                          1,000,000元之行政處分。
                        3.訴訟費用由被告負擔。
    (二)被告聲明求為判決：1.駁回原告之訴。
                        2.訴訟費用由原告負擔。
三、兩造之爭點：被告機關以尹寶琳死亡證明書記載死亡種類係
    病死而非意外死亡，不符合濟助規定予以否准，是否適法？
    (一)原告主張之理由：
      1.訴願決定書所述與事實未符：訴願決定行載「其於95年
        8 月19日13時50分上班時，昏倒於清潔車駕駛座，經送
        醫急救，不治死亡」（在醫院死亡）核與本件訴外人尹
        寶琳係執行職務時於勤務處所倒下，經送醫於到院前死
        亡（在勤務所在地或於送醫途中死亡）之事實未符。
      2.被告違反「清潔人員執行職務死亡濟助金」發給規定：
        (1)查「清潔人員執行職務死亡濟助金」本係國家體念清
          潔人員執行之職務容易發生危險且收入低微，加之清
          潔人員職等不高，一旦遭受不幸，遺族生活難以為繼
          ，為補其他相關給付辦法之不足，減輕遺族喪葬費用
          負擔，於87年7月1日經由社會各界捐贈及自國庫提撥
          經費成立「清潔人員執行職務死亡濟助基金」，以濟
          助執行職務時死亡之清潔人員遺族。此為濟助金之設
          立本旨，主管機關據茲頒訂「清潔人員執行職務死亡
          濟助基金管理要點」（以下稱管理要點）公布施行，
          俾以辦理濟助金之發給。依管理要點第8 條「本基金
          濟助對象依下列標準發給濟助金，另依其他法令規定
          發給之慰問金，得免抵充：（一）執行職務時死亡者
          ：發給濟助金新台幣壹佰萬元。（二）上下班往返途
          中死亡者：發給濟助金新台幣伍拾萬元。」據前，管
          理要點中對於濟助金發給之條件，明文以「執行職務
          時死亡」為據，尹寶琳於上班執行職務期間死，揆諸
          上開規定，當無未符之處，且依台中市政府95年9 月
          25日府行庶字第0950194649號函說明四、內「經貴局
          查證尹員於95年8 月19日死亡係在工作場所和工作時
          間內發生，已符合因公死亡規定…」尹寶琳於執行職
          務時死亡之事實，洵堪認定，被告拒為核准發給濟助
          金，與法自有未符。
        (2)按法律解釋，其典型解釋方法，係先文義解釋，而後
          再繼以論理解釋。文義解釋，係指依照法文用語之文
          義及通常使用方式而為解釋，據以確定法律之意義而
          言，蓋法律係社會生活之規範，為全體社會構成分子
          而設，故須以通常意義，而為解釋。倘法有明文，且
          為一般受規範對象所明知，自不允有以法無明文而為
          補充或解釋之理。行政法令上倘無明文規定者，本非
          不得以他法規為特別或補充之規定，惟應以符合原法
          令意旨為首要，並受一般法律原則之拘束，對當事人
          為不利益時，類推適用他法令規範，尤應慎重，若法
          規範目的與性質非屬相同，逕自以它法令為類推，致
          與原法規範目的相左者，即難謂其類推適用與法有據
          。被告援引為照護公務人員為目的，而訂立之「公務
          人員因公傷殘死亡慰問金發給辦法」之規定，擴張解
          釋「執行職務時死亡」文義；增加人民之負擔，與法
          顯有違誤。
      3.被告違反行政程序法第4 條「行政行為應受法律及一般
        法律原則之拘束。」規定：
        (1)原處分違反「禁止不當聯結」之法律原則：被告執詞
          辯稱「該基金將不足以支應」為否准發給原告濟助金
          之理由，按給付行政為國家行政手段之一，其給付相
          關規定之訂定，由行政機關依法令為之；人民因信任
          行政作用而享有利益，行政機關於法令未修訂或廢止
          前，自應負給付之責，縱給付行政為高權行政之屬，
          行政機關亦不得以經費不足為由推諉塞責，任意於法
          令未修訂或廢止前肆意解釋，以達成其節縮支出之目
          的。況濟助金除社會捐助外，亦係依法編列預算成立
          ，其支出當以符合法令規定為準繩，而非以濟助金不
          足以支付為藉口（況濟助基金亦未達無法支付之境）
          ，被告圖藉訴外人尹寶琳病史，漠視尹寶琳係於執行
          職務時死亡之事實，希冀達成其減少基金支出之目的
          。其所為，顯有違反「不當聯結禁止」之法律原則。
        (2)原處分違反「法明確性原則」：行政法明確性原則係
          以「可預見性」「期待可能性」暨「可審查性」為要
          件，可預見性在使被規範對象於法律之構成要件及法
          律效果等，於事先可得預見，進而使被規範對象對於
          適用法律有所依據、遵循，以達成法律所欲達到之利
          益。管理要點內既然明定「執行職務時死亡」為濟助
          金發給之條件，被規範對象信賴其規範，於尹寶琳死
          亡後依法申請，被告卻以職權解釋，增加法律未有之
          規定，使原告無能預見法構成要件，縱被告認有增加
          限制之必要，亦應依法定程序修（增）訂管理要點，
          原告所為顯已違反「法明確性原則」，原處分及訴願
          決定殊不可採。
      4.糖尿病與尹寶琳之死亡，並無因果關係：所謂相當因果
        關係，係以行為人之行為所造成的客觀存在事實觀察，
        依吾人智識經驗判斷，通常均有發生同樣損害結果之可
        能者，該行為人之行為，即與損害間有因果關係。尹寶
        琳死亡前，雖有糖尿病在身，惟其近年並無病發之情，
        其按時服用藥物，對病情可謂控制得宜，此有全民健康
        保險局就醫紀錄明細附卷可證，事發當日尹寶琳身體並
        無異樣。被告所據為否准處分之唯一依據「死亡證明書
        」，係由衛生所醫師依急診醫院告知，為開立證明之依
        據，對尹寶琳之死因，並未經醫事檢驗，僅以尹寶琳多
        年前病史為斷，被告機關對原告所為有利之主張及陳述
        ，均未置一語；亦未為必要之調查。尹寶琳於到院前死
        亡，急診醫院中國醫藥大學附設醫院，以尹寶琳係到院
        前死亡拒予出具死亡證明，衛生所又依其意見為開立死
        亡證明之依據，其證據能力已屬有疑。被告未審酌相關
        ，率以尹寶琳身患糖尿病為由，否認尹寶琳係於執行職
        務時死亡之事實，顯屬欠當。且糖尿病並非罕見疾病，
        現今社會罹患糖尿病者似非少數，糖尿病屬慢性長期性
        疾病，雖為心因性猝死原因之一，然尚非屬通常、均有
        之情形；被告逕以糖尿病為由，否准訴願人所請，對有
        利當事人事項漏未詳盡調查之義務，自欠允宜。
      5.本件發生時「清潔人員執行職務死亡濟助基金管理要點
        」規定內，並無「意外事件死亡者為限」之規定：
        (1)查被告於答辯稱『因此「清潔人員執行職務死亡濟助
          基金管理要點」第8、9點明定濟助對象係以清潔人員
          執行職務時或在上、下班途中發生意外死亡者為限』
          併附管理要點在卷可憑，惟查被告所附管理要點係96
          年3 月14日環署督字第0960019303號修正第3、第8、
          第9點版本，故尹寶琳係於95年8月19日死亡；斯時，
          管理要點內並無被告所稱以意外死亡者為限之規定。
        (2)復查行政院人事行政局95年6月2日局企字第09500132
          471 號函，就有關清潔隊員因公殉職，其請領之清潔
          人員執行職務死亡濟助金是否與依公務人員因公傷殘
          死亡慰問金發給辦法規定發給之慰問金為同性質給付
          而應予抵充之解釋）略以：「茲以清潔人員執行職務
          死亡濟助基金管理要點第3 點規定，本基金由社會各
          界及獎勵實施資源回收及變賣所得款項運用辦法第2
          條第1 款所得款項6分之1捐贈，行政院及行政院環境
          保護署撥配相當金額籌集之。是以，清潔隊員執行職
          務時因公死亡，依清潔人員執行職務死亡濟助基金管
          理要點發給之濟助金，應毋庸抵充依本辦法發給之慰
          問金。」顯見濟助金之保護目的與被告所據以置辯之
          「公務人員因公傷殘死亡慰問金發給辦法」保護目的
          實屬有間。被告援引保護規範各異之法令，將原規定
          內未有之義務強加受規範對象，被告所為顯有不當聯
          結禁止之失；所持理由，顯不可採。
        (3)再查被告辯稱其所為拘束受規範對象之95年6 月21日
          發布解釋乙節，然該解釋之內容係增加原法規所無之
          限制，自已逸脫行政機關解釋法規之範圍。本事件發
          生當時，清潔人員執行職務死亡濟助基金管理要點之
          相關規定，慰助之對像確為執行職務死亡清潔隊員之
          遺族，並不分該死者為意外或非意外死亡之情形，被
          告機關未循修法而將適用範圍為限縮解釋，被告之解
          釋亦無法律明確授權，顯已侵害到受益人依法應取得
          之權利，該解釋自屬無效。
      6.被告違反「從新從優」原則：按「各機關受理人民聲請
        許可案件適用法規時，除依其性質應適用行為時之法規
        外，如在處理程序終結前，據以准許之法規有變更者，
        適用新法規。但舊法規有利於當事人而新法規未廢止或
        禁止所聲請之事項者，適用舊法規」中央法規標準法第
        18條定有明文。查本事件發生時之法規，原告本得依法
        請領濟助金100 萬元，惟事後被告機關為拒絕給付本件
        濟助金之申請而為原告「量身訂作」修改上開管理要點
        之規定，並以本事件發生後所修訂上開管理要點之內容
        ，主張本事件依法不予給予濟助，顯有違前引中央法規
        標準法之規定。再者，上開管理要點修訂後，除增列「
        須意外身亡」之條件外，給付內容（原為100萬、50 萬
        ，增列意外條件後調高至120 萬、60萬）亦經提高，顯
        然是限縮申請人之條件但提高給付之標準，足認被告拒
        絕給付濟助金與基金是否充裕無關。是以本事件既發生
        於法規修訂前，依從新從優原則，自應適用舊法規。
      7.本件尹寶琳死亡原因不明，死亡證明內所載原因，不得
        為本件是否給予濟助之依據：
        (1)台中市西屯區衛生所出具死亡證明書，係為便於故尹
          寶琳身後安葬作業，因中國醫藥大學附設醫院以故尹
          寶琳係到院前死亡為由，未出具死亡證明，原告為故
          尹寶琳身後事宜，乃向西屯區衛生所申請，醫師賴鐵
          依原告等陳述故尹寶琳曾有糖尿病史，據而填寫死亡
          證明書，但從未對尹寶琳為任何病理檢查或勘驗，是
          以賴鐵醫師所出具之證明僅係就尹寶琳過去之病史為
          推測，尚不得即認係尹寶琳實際上死亡原因。況賴鐵
          醫師為簡便市民安葬程序，減少遺族負擔而有所權衡
          ，自屬情理之中，惟此，並不影響事實之爭執與認定
          。
        (2)尹寶琳死亡固為心臟衰竭所致，惟案發當時正值盛夏
          之中午，加以清潔員之工作煩重，須耗費大量之體力
          ，尹寶琳亦有可能因熱衰竭或過勞而導致死亡，顯見
          導致心臟衰竭之原因，並非糖尿病而已。且觀諸故尹
          寶琳雖患有糖尿病，惟於死亡前並無病發或有可能病
          發之事跡可尋，逕以故尹寶琳糖尿病史遽以推斷其死
          亡原因，似嫌率斷。被告未斟酌所有，一口咬定故尹
          寶琳即死於糖尿病，恐有傷賴鐵醫師之初衷。
        (3)原告本欲請賴鐵醫師到庭為證，經向西屯區公所詢問
          ，公所人員稱賴鐵醫師似已辭世，併此陳明。
      8.綜上，被告既對故尹寶琳於執行職務時死亡並不爭執，
        復又以管理要點內所無之理由否准原告之請求，請判決
        如訴之聲明。
    (二)被告主張之理由：
      1.依據台中市環境保護局於95年9月12日以環清字第09510
        11040 號函送該市清潔隊員尹寶琳死亡濟助金申請表所
        述：尹寶琳為清潔隊隊員兼司機，平常負責沿街收運垃
        圾工作於95年8月19日13點50分駕駛車號514清潔車收完
        工區垃圾，返回區隊裝載廚餘桶後，正要將車輛開往停
        車位停放時，突然暈倒駕駛座上經通報救護車立即送醫
        急救，仍不治因公殉職。並經原告簽名在案。
      2.按行政訴訟法第8 條所規定之一般之公法上給付訴訟，
        係因人民與中央或地方機關間，因公法上原因發生財產
        上之給付或請求作成行政處分以外之其他非財產上之給
        付，請求行政法院判令機關履行之訴訟。又此原告之給
        付請求權，須依行政法院之判決，直接可以實現者，始
        得提起一般公法上給付訴訟，然本件狀況與該等要件有
        異，原告於追加訴之聲明所請，顯無權利保護必要，請
        鈞院逕以駁回。
      3.本件被告所適用之法令，為96年3 月14日修正前，事件
        發生時之「清潔人員執行職務死亡濟助基金管理要點」
        （即原告證物1），而非96年3月14日修正後之管理要點
        ，原告所指被告違反「從新從優」原則容有誤解。
      4.被告審理清潔人員執行職務死亡濟助金之發給，係依據
        「清潔人員執行職務死亡濟助基金管理要點」規定辦理
        ，並未違反「禁止不當聯結」之法律原則及「法明確性
        原則」：
        (1)依據清潔人員執行職務死亡濟助基金之設立宗旨，係
          協助清潔人員因執行職務或在上、下班途中發生意外
          致死，救濟照顧遺族為前提，因此「清潔人員執行職
          務死亡濟助基金管理要點」第8、9點明定濟助對象係
          以清潔人員執行職務時或在上、下班途中發生意外死
          亡者為限。
        (2)被告審理清潔人員執行職務死亡濟助基金之發給，除
          依據「清潔人員執行職務死亡濟助基金管理要點」規
          定外，並參照公務人員因公傷殘死亡慰問金發給辦法
          第3 條：本辦法所稱因公受傷、殘廢、死亡，指因下
          列情事之一，致受傷、殘廢或死亡者：1.執行職務發
          生意外；2.公差遇險；3.在辦公場所發生意外，方符
          合因公死亡之規定。被告並於95年6 月21日以環署督
          字第0950049406號函，重申要點第8、9、11點濟助對
          象範圍以清潔人員執行職務時或在上、下班途中發生
          意外死亡者才給予濟助為審理依據函請各縣市政府知
          照。本案清潔隊員尹寶琳於95年8 月19日13點50分上
          班因猝發疾病死亡（依檢附台中市西屯區衛生所開立
          死亡證明書所載死亡原因為病死，直接引起死亡之疾
          病為糖尿病引起心室顫動），核與上開相關規定要件
          不符，被告95年9 月18日環署督字第0950074112號函
          復台中市環境保護局及95年10月18日環署督字第0950
          082556號函復原告，本案不符合上述管理要點之規定
          ，故歉難辦理濟助。本案本署並未違反禁止不當聯結
          之法律原則及法明確性原則。
        (3)被告為清潔人員執行職務死亡濟助基金管理要點之制
          定機關，就訂定該管理要點目的之說明，應屬可採，
          且依該要點第9 點規定，本濟助金之發給，並不影響
          依其他法令規定發給之慰問金，被告以原告不符合濟
          助規定，否准發給濟助金，並無不妥，應予維持。
      5.「清潔人員執行職務死亡濟助基金管理要點」第8點濟
        助對像範圍係以「執行職務遭遇危險事故而致死亡者」
        為限。
        (1)被告於研擬「清潔人員執行職務死亡濟助基金管理要
          點」時，即係考量地方清潔人員執行公務意外死亡撫
          卹偏低，故核發濟助之對象本以「執行職務（包含往
          返執行上開公務者）遭遇危險事故而致死亡者」為限
          。
          首按「鈞長為體恤地方清潔隊員執行公務意外死亡
            撫卹偏低……予以濟助金濟助……」「……以執行
            廢棄物清除處理及環境整潔維護等職務，遭遇危險
            事故而致死亡者為限（包括往返執行上開公務者）
            ……」為87年6月15日本署廢管處研擬「清潔隊員
            因公死亡濟助金作業規定」時內簽說明所示。
          次按「基層環保單位意外濟助金」為行政院環保署
            歲出計畫提要及分支計畫表（88年度）所列之分支
            計畫名稱及科目。
          再按「……其擔任之工作，如清掃街、清運垃圾、
            清理水溝，容易發生意外車禍或被不明刀片、針筒
            、利刃及有毒害之廢棄物品所傷致意外死亡……予
            以特別濟助金濟助……」亦為本署說明「清潔隊員
            因公死亡濟助金作業規定」草案之內簽說明所示。
          依前揭之說明，依法條之歷史解釋足資證明管理要
            點第8 點所稱「執行職務死亡」意指「執行職務遭
            遇危險事故而致死亡」。
          管理要點係於88年6 月17日所召開清潔人員執行職
            務死亡濟助基金管理委員會第一次會議中通過，會
            議中僅修正草案第2、5、6、10等4條條文，修正定
            案版880617（即後來公告之管理要點）與草案依院
            修正版880525中第8 條規定皆為「本基金濟助對象
            以清潔人員執行職務時死亡為限」，另草案依院修
            正版880525係根據報院版修正，惟行院院認該要點
            之訂定權責屬本署，而要求本署本於權責自行核處
            ，關於報院版第8 條規定，本署於草案依院修正版
            880525中，僅將第2項規定列於第9條，並將第1 項
            原文字「本基金濟助對象以清潔人員執行職務時，
            遭遇死亡者為限」潤飾為「本基金濟助對象以清潔
            人員執行職務時死亡為限」，茲補充說明如上。
          惟不論係「本基金濟助對象以清潔人員執行職務時
            ，遭遇死亡者為限」或「本基金濟助對象以清潔人
            員執行職務時死亡為限」之用語，其立法原意皆係
            指「執行職務遭遇危險事故而致死亡」，應無疑義
            。
        (2)為避免爭議，被告亦以函釋闡明管理要點第8、9、11
          點之濟助對象以清潔人員執行職務時或在上、下班途
          中發生意外死亡者方符規定。
          依據大法官會議釋字第287 號解釋，行政主管機關
            就行政法規所為之釋示，係闡明法規之原意，應自
            法規生效之日起有其適用。
          查被告曾於94年1 月27日電話通知各縣市政府，有
            關濟助金之申請限於意外死亡為限，且於95年6 月
            21日以環署督字第0950049406號函知各縣市政府，
            重申管理要點第8、9、11點之濟助對像以清潔人員
            執行職務時或在上、下班途中發生意外死亡者方符
            規定。該等解釋決非為本案量身訂作，亦未有限縮
            管理要點之意，僅係闡明管理要點第8、9、11點之
            濟助對象範圍，避免爭議。
          前揭函釋既係闡明管理要點第8、9、11點之濟助對
            像範圍，應自法規生效之日起即有其適用，管理要
            點第8 點濟助對像範圍係以「執行職務發生意外死
            亡者」為限，並參照公務人員因公傷殘死亡慰問金
            發給辦法第3條據以辦理。
        (3)另參照公務人員保障法第21條第2 項規定係明定「公
          務人員『因公』受傷、殘廢或死亡者，應發給慰問金
          」，其所稱「因公死亡」依公務人員因公傷殘死亡慰
          問金發給辦法第3 條規定即指因「一、執行職務發生
          意外。二、公差遇險。三、在辦公場所發生意外。」
          所致始足該當，亦以意外及危險事故為限。
        (4)故「清潔人員執行職務死亡濟助基金管理要點」第8
          、點濟助對像範圍係以「執行職務遭遇危險事故而致
          死亡者」為限，應無疑義。
      6.「清潔人員執行職務死亡濟助基金管理要點」第8 點濟
        助對像範圍既係以「執行職務遭遇危險事故而致死亡者
        」為限，猝發疾病死亡者並非「遭遇危險事故」，亦非
        與執行職務有直接因果關係，自應排除適用。
        (1)按「第以警察人員慰問金發給辦法第4 條訂立說明理
          由略以「一、參照公務人員因公傷殘死亡慰問金發給
          辦法第3 條規定訂定。」等語，而公務人員慰問金發
          給辦法第3條規定：「（第1項）本辦法所稱因公受傷
          、殘廢、死亡，指因下列情事之一，致受傷、殘廢或
          死亡者：一、執行職務發生意外。二、公差遇險。三
          、在辦公場所發生意外。（第2項）前項第1款所稱執
          行職務發生意外，指於執行職務時，發生意外事故；
          第2 款所稱公差遇險，指公務人員經機關學校指派執
          行一定之任務而遭遇危險，其時程之計算係自出發以
          迄完成指派任務返回辦公場所或住（居）所止；第3
          款所稱在辦公場所發生意外，指在處理公務之場所，
          於辦公時間內或指定之工作時間內，因處理公務而發
          生意外事故。（第3 項）依本辦法發給慰問金者，以
          其受傷、殘廢或死亡與第1 項各款因公情事之一具有
          直接因果關係者為限。」、第4條第1項規定：「（第
          1 項）慰問金發給標準如下：…三、死亡慰問金：（
          一）死亡者，發給其遺族新臺幣1,200,000元。（二
          ）因執行危險職務所致死亡者，發給其遺族新臺幣2,
          300,000 元。（三）因冒險犯難所致死亡者，發給其
          遺族新臺幣 3,000,000元。」，經查公務人員慰問金
          發給辦法係依據公務人員保障法第21條第3 項授權訂
          定，而公務人員保障法第21條第2 項規定即明定「公
          務人員『因公』受傷、殘廢或死亡者，應發給慰問金
          。」，亦即所謂公務人員『因公』受傷、殘廢、死亡
          ，應以發生受傷、殘廢、死亡之事故與公務事由具有
          直接因果關係者為限。是公務人員慰問金發給辦法第
          3 條列舉因公受傷、殘廢、死亡，為：執行職務發生
          意外、公差遇險、在辦公場所發生意外，自應以與公
          務具有直接因果關係者為限，始符母法授權之意旨。
          且公務人員慰問金發給辦法第3 條之訂立說明理由略
          以：「…有關於執行職務時、公差期間或辦公場所『
          猝發疾病』，而住院、殘廢或死亡者，應否發給慰問
          金一節，行政院人事行政局曾於90年11月8日及91年4
          月25日二次邀請銓敘部及有關機關開會研商獲致共識
          ，以本辦法發給之慰問金係撫卹金之外加發給與，為
          符合本辦法規定之意旨及考量地方財政負擔問題，仍
          應以發生受傷、殘廢、死亡之事故與因公事由具有直
          接因果關係者為限，如係猝發疾病，尚非屬本辦法之
          適用範圍。」等語，及「銓敘部於…召開本辦法草案
          研商會議時，部分與會機關亦提出相同之意見，茲經
          詳慎研酌以，查為照顧公務人員遺族，配合84年7月1
          日退撫新制之施行，…對於因公『猝發疾病』以致死
          亡者之遺族，已給予較佳之照護，倘本辦法將猝發疾
          病列入因公事由，則除與訂定本辦法之意旨不合外，
          亦因本辦法之因公事由與公務人員撫卹法所定因公情
          事越趨一致，而易引起本辦法是否仍有存在必要之聯
          想，故未予將猝發疾病列入本辦法之因公事由，併予
          敘明。」等語，足見所謂公務人員因公受傷、殘廢、
          死亡，應以發生受傷、殘廢、死亡之事故應係意外、
          遇險等外來遽烈意外原因之直接結果，亦即該受傷、
          殘廢或死亡結果須與疾病或其他內發原因無直接關聯
          ，方符慰問金發給辦法之法規本旨，並與撫卹金之給
          與相區別。故公務人員於執行職務時或於辦公場所或
          奉派出差時「猝發疾病」，致受傷、殘廢或死亡，其
          受傷、殘廢或死亡與意外、遇險等外來遽烈意外原因
          無直接關聯，尚不得依該辦法發給慰問金，殆無疑義
          。從而被告所主張警察人員慰問金發給辦法第4 條規
          定所稱因公受傷、殘廢、死亡，係指因執行職務發生
          意外、公差遇險、在辦公場所發生意外，乃不論從事
          內勤或外勤之人員皆有可能會發生之情況，而猝發疾
          病並非警察人員慰問金發給辦法適用範圍，即屬可採
          。」為鈞院96年度訴字第3205號判決所揭示。
        (2)次按「本法所稱因公受傷、殘廢、死亡，指因下列情
          事之一，致受傷、殘廢或死亡者：一、執行職務發生
          意外。二、公差遇險。三、在辦公場所發生意外。」
          行為時慰問金發給辦法第三條定有明文。又按「一、
          ……依本辦法（即公教員工因公傷殘死亡慰問金發給
          辦法）發給慰問金之條件，仍應以發生受傷、殘廢、
          死亡之事故與因公事由具有直接因果關係者為限。二
          、……本辦法第3條所稱『執行職務發生意外』，應
          符合下列條件：（一）須為執行職務時。（二）須遭
          受意外事故。」復經行政院人事行政局91年5月14日
          函釋在案。準此，公教員工因執行職務發生意外死亡
          ，依慰問金發給辦法請領慰問金之條件，須為執行職
          務時遭受意外事故死亡，且死亡之事故與因公事由具
          有直接因果關係者為限。」「經台中市醫師公會以92
          年8月19日中市醫明字第797號函復略以：「故技工張
          富來係因『疾病死亡』而非『意外死亡』。腦幹出血
          死亡與因公事由之直接因果關係無從判定。」亦有台
          中市醫師公會92年8月9日中市醫明字第797號函附卷
          可憑。基此，張富來並非執行職務發生意外死亡，而
          係疾病死亡，縱使張富來之猝發疾病死亡與因公事由
          具有直接因果關係，亦核與慰問金發給辦法之規定不
          符。」為台中高等行政法院93年度訴字第296號判決
          所揭示。
        (3)「復參以公務人員因公傷殘死亡慰問金發給辦法第3
          條之訂立說明理由略以：「…有關於執行職務時、公
          差期間或辦公場所『猝發疾病』，而住院、殘廢或死
          亡者，應否發給慰問金一節，行政院人事行政局曾於
          90年11月8日及91年4月25日二次邀請銓敘部及有關機
          關開會研商獲致共識以，本辦法發給之慰問金係撫卹
          金之外加發給與，為符合本辦法規定之意旨及考量地
          方財政負擔問題，仍應以發生受傷、殘廢、死亡之事
          故與因公事由具有直接因果關係者為限，如係猝發疾
          病，尚非屬本辦法之適用範圍。」等語，及「銓敘部
          於…召開本辦法草案研商會議時，部分與會機關亦提
          出相同之意見，茲經詳慎研酌以，查為照顧公務人員
          遺族，配合84年7月1日退撫新制之施行，…對於因公
          『猝發疾病』以致死亡者之遺族，已給予較佳之照護
          ，倘本辦法將猝發疾病列入因公事由，則除與訂定本
          辦法之意旨不合外，亦因本辦法之因公事由與公務人
          員撫卹法所定因公情事越趨一致，而易引起本辦法是
          否仍有存在必要之聯想，故未予將猝發疾病列入本辦
          法之因公事由，併予敘明。」等語。亦可見所謂公務
          人員因公受傷、殘廢、死亡，應以發生受傷、殘廢、
          死亡之事故與因公事由具有直接因果關係者為限，如
          係猝發疾病而與因公事由（公務）無直接因果關係者
          ，並不在適用範疇。」「本件尚難認原告之發生高血
          壓性腦出血、進行開顱手術、氣管切開術及使用呼吸
          器，長期臥床，併發敗血症、肺炎併急性呼吸衰竭而
          死亡，與執行職務有相當因果關係，是其非屬因公事
          由受傷、進而死亡。被告認林豐程不符公務人員因公
          傷殘死亡慰問金發給辦法第3條「執行職務發生意外
          」之規定，否准發給因公死亡慰問金，洵無不合。」
          復為鈞院96年度訴字第470號判決所揭示。
        (4)再按「認定受傷、殘廢或死亡與意外、遇險等外來是
          否具相當因果關係，則應先認定有無意外、遇險等外
          來原因，再認定有無相當因果關係，若事件並非意外
          、遇險等外來原因，自無以其他條件推認相當因果關
          係之餘地。原告固主張原告配偶林雄鎮死亡係因在露
          天下執行公務，且室外天氣變化無常不易適應，導致
          心血管方面病變死亡，如果當天不是因公出差在外執
          行公務，即不會發生死亡事件云云，惟查在露天下執
          行公務，且室外天氣變化無常不易適應，係導致猝發
          急性心肌梗塞內發原因之條件，並非意外、遇險等外
          來原因致死亡，原告之主張誤解相當因果關係及其他
          條件之區別，自非可採。」亦為鈞院92年度訴字第24
          89號判決所揭示。
        (5)故依前揭判決意旨，「清潔人員執行職務死亡濟助基
          金管理要點」第8 點濟助對像範圍既係以「執行職務
          遭遇危險事故而致死亡者」為限，猝發疾病死亡者並
          非「遭遇危險事故」，亦非與執行職務有直接因果關
          係，自應排除適用。
      7.至於原告所稱「濟助金應毋庸抵充依本辦法發給之慰問
        金」，僅係強調基於行政院及被告對於清潔人員之照顧
        ，如發生符合「清潔人員執行職務死亡濟助基金管理要
        點」濟助對象範圍要件之情況亦得再發給濟助金，而毋
        須由符合「慰問金發給辦法」要件所發給之慰問金抵充
        （即扣除），並非指不符合「清潔人員執行職務死亡濟
        助基金管理要點」濟助對象範圍要件之情況亦得發給濟
        助金，併予陳明。
      8.本件尹寶琳死亡原因為病死而非意外事故，亦非與執行
        職務有直接因果關係，依前揭判決意旨自應排除「清潔
        人員執行職務死亡濟助基金管理要點」第8點之適用。
        (1)本件尹寶琳發生死亡時間係於95年8月19日，依95年8
          月21日台中市西屯區衛生所開立合法而有效力之死亡
          證明書，其內容明載死亡原因為病死，直接引起死亡
          之疾病為糖尿病引起心室顫動，死亡原因並非意外事
          故，甚為顯然。
        (2)另就當時情狀而言，95年8 月19日雖值盛暑，然該日
          前後卻係當月最低溫（約攝氏24度），原告所稱心室
          顫動原因恐為中暑導致應不可採，且依鈞院92年度訴
          字第2489號判決意旨，縱係「室外天氣變化無常不易
          適應」，亦僅係「導致猝發急性心肌梗塞內發原因之
          條件，並非意外、遇險等外來原因致死亡」。
        (3)此外，被告於辦理死亡原因為病死之濟助金案件時，
          除非得證明死亡原因與先前職業傷害有相當之因果關
          係（如訴外人廖雅卿案），否則依法仍無法同意。
        (4)是故本件尹寶琳死亡原因為病死而非意外事故，亦非
          與執行職務有直接因果關係，且非職業傷害所致，依
          前揭判決意旨自應排除「清潔人員執行職務死亡濟助
          基金管理要點」第8點之適用。
      9.本件尹寶琳不幸因病死亡事件，遺族除依工友管理要點
        第28點規定領取比照（非認定其符合該條要件）勞基法
        第59條第1項第4款補償標準之撫卹金129萬5,400元外，
        尚已領取勞保死亡給付（普通疾病死亡，非職業傷害死
        亡）142萬5555元，至於「因公死亡慰問金」120萬部分
        ，台中市政府核認本件事實為「疾病死亡」而非「意外
        死亡」，與「公務人員因公傷殘死亡慰問金發給辦法」
        規定不符而未予核發。被告亦係因認定本件事實為「疾
        病死亡」而非「意外死亡」，不符「清潔人員執行職務
        死亡濟助基金管理要點」規定而未予核發濟助金（前所
        舉廖雅卿案，因勞保監理委員會認定其死因屬職業傷害
        ，被告始依此認定該案為「意外死亡」，並核予濟助金
        ，情狀與本件有所不同）。
      10.綜上，被告認事用法並無違誤，請判決如答辯聲明。
    理  由
一、本件被告代表人原為陳重信，訴訟中變更為乙○○，業據被
    告新任代表人提出承受訴訟狀聲明承受訴訟，核無不合，應
    予准許。
二、按行為時清潔人員執行職務死亡濟助基金管理要點第1 點規
    定「為加強清潔人員執行職務死亡之濟助，特設清潔人員執
    行職務死亡濟助基金。」第2 點規定「本要點所稱清潔人員
    ，係指『廢棄物清理法』所稱執行機關內實際從事廢棄物清
    除、處理及環境清潔維護等相關之人員。前項人員包括隊員
    、技工、工友、駕駛、臨時工、代賑工等。」第8 點規定「
    本基金濟助對象以清潔人員執行職務時死亡者為限。」第9
    點規定，執行職務時死亡者，發給濟助金新台幣1 百萬元；
    上下班往返途中死亡者，發給濟助金新台幣50萬元，另依其
    他法令規定發給之慰問金，得免抵充。第10點規定「清潔人
    員發生第9 點各款情事之一者，由執行機關於事實發生之日
    起3 個月內填具申請表，並檢附死亡診斷證明書、事實經過
    報告書及同一順序遺族登記委託書等文件，層轉環保署轉管
    理委員會申請濟助，逾期不受理。濟助案件經簽請主任委員
    核可後，先行撥發濟助金，提請管理委員會會議追認。」
三、原告之配偶尹寶琳前為臺中市環境保護局清潔隊隊員兼駕駛
    ，於95年8月19日13時50分駕駛車號514清潔車收完工區垃圾
    ，返回區隊裝載廚餘桶後，準備將車輛開往停車位停放時，
    暈倒在駕駛座上，經送醫急救，不治死亡；原告遂經由臺中
    市環境保護局以95年9月12日環清字第0951011040號函向被
    告機關申請核發清潔人員執行職務死亡濟助金，被告機關以
    95年9月18日環署督字第0950074112號函復否准，原告申復
    結果，被告機關以95年10月18日環署督字第095008 2556 號
    書函復，仍不予發給。原告不服，提起訴願遭決定駁回各情
    ，有臺中市西屯區衛生所醫師開具之死亡證明書、戶籍謄本
    、陳情書、原告95年9 月8 日濟助金申請表、臺中市環境保
    護局95年9 月12日環清字第0951011040號函、被告機關95年
    9 月18日環署督字第0950074 112 號函、95年10月18日環署
    督字第095008 2556 號書函及訴願決定書等附原處分及訴願
    卷內可稽，自堪信實。
四、原告循序起訴意旨略以：依「清潔人員執行職務死亡濟助基
    金管理要點」第8條規定，執行職務時死亡者：發給濟助金
    新台幣壹佰萬元，管理要點中對於濟助金發給之條件，明文
    以「執行職務時死亡」為據，尹寶琳於上班執行職務期間死
    亡，已符合上開規定，且依台中市政府95年9月25日府行庶
    字第0950194649號函說明四、「經貴局查證尹員於95年8月
    19日死亡係在工作場所和工作時間內發生，已符合因公死亡
    規定…」尹寶琳於執行職務時死亡之事實，洵堪認定；本件
    發生時「清潔人員執行職務死亡濟助基金管理要點」規定內
    ，並無「意外事件死亡者為限」之規定：被告拒為核准發給
    濟助金，與法自有未符；又管理要點內既然明定「執行職務
    時死亡」為濟助金發給之條件，被規範對象信賴其規範，於
    尹寶琳死亡後依法申請，被告卻以職權解釋，增加法律未有
    之規定，使原告無能預見法構成要件，縱被告認有增加限制
    之必要，亦應依法定程序修（增）訂管理要點，原告所為顯
    已違反「法明確性原則」；本事件既發生於法規修訂前，依
    從新從優原則，自應適用舊法規；再者，被告援引為照護公
    務人員為目的，而訂立之「公務人員因公傷殘死亡慰問金發
    給辦法」之規定，擴張解釋「執行職務時死亡」文義；增加
    人民之負擔，與法顯有違誤；又被告執詞謂「該基金將不足
    以支應」為否准發給原告濟助金之理由，原處分已違反「禁
    止不當聯結」之法律原則；又糖尿病屬慢性長期性疾病，雖
    為心因性猝死原因之一，然尚非屬通常、均有之情形，糖尿
    病與尹寶琳之死亡，並無因果關係，本件尹寶琳死亡原因不
    明，死亡證明內所載原因，不得為本件是否給予濟助之依據
    ，被告逕以糖尿病為由，否准所請，自欠允宜；被告既對故
    尹寶琳於執行職務時死亡並不爭執，復又以管理要點內所無
    之理由否准原告之請求，自有違誤，爰請判決如訴之聲明云
    云。
五、原告之配偶尹寶琳為清潔隊隊員兼司機，平常負責沿街收運
    垃圾工作於95年8月19日13點50分駕駛車號514清潔車收完工
    區垃圾，返回區隊裝載廚餘桶後，正要將車輛開往停車位停
    放時，突然暈倒駕駛座上經通報救護車立即送醫急救，仍不
    治因公殉職，已如前述，此事實亦為原告95年9月8日濟助金
    申請表（申請事由）欄載明無訛，並經原告簽名在案；本件
    兩造爭點為行為時「清潔人員執行職務死亡濟助基金管理要
    點」第8 條規定濟助對象以清潔人員執行職務時死亡者為限
    ，濟助對象範圍是否限以「執行職務遭遇危險事故而致死亡
    者」為限？原告以其配偶尹寶琳於執行職務中死亡，依上揭
    管理要點第8 點規定，申請發給濟助金1 百萬元，有無理由
    ？經查：
（一）「清潔人員行職務死亡濟助基金管理要點」係由被告機關
      於88年6月17日所召開清潔人員執行職務死亡濟助基金管
      理委員會第一次會議中通過，會議中僅修正草案第2、5
      、6、10等4條條文，修正定案版880617（即後來公告之管
      理要點）與草案依院修正版880525中第8條規定皆為「本
      基金濟助對象以清潔人員執行職務時死亡為限」，另草案
      依院修正版880525係根據報院版修正，惟行院院認該要點
      之訂定權責屬被告機關，而要求被告機關本於權責自行核
      處；關於報院版第8條規定，被告機關於草案依院修正版
      880525中，僅將第2項規定列於第9條，並將第1項原文字
      「本基金濟助對象以清潔人員執行職務時，遭遇死亡者為
      限」潤飾為「本基金濟助對象以清潔人員執行職務時死亡
      為限」等情；有「清潔人員行職務死亡濟助基金管理要點
      」訂定過程及管理委員會第一次相關會議資料等附本院卷
      內可參；不論係「本基金濟助對象以清潔人員執行職務時
      ，遭遇死亡者為限」或「本基金濟助對象以清潔人員執行
      職務時死亡為限」之用語，其制訂原意皆係指「執行職務
      遭遇危險事故而致死亡」，應無疑義。被告主張於研擬「
      清潔人員執行職務死亡濟助基金管理要點」時，係考量地
      方清潔人員執行公務意外死亡撫卹偏低，故核發濟助之對
      象本以「執行職務（包含往返執行上開公務者）遭遇危險
      事故而致死亡者」為限，自屬可採。
（二）依據大法官會議釋字第287號解釋，行政主管機關就行政
      法規所為之釋示，係闡明法規之原意，應自法規生效之日
      起有其適用。被告機關為清潔人員執行職務死亡濟助基金
      管理要點之制定機關，為避免爭議，曾於95年6 月21 日
      以環署督字第0950049406號函知各縣市政府，重申管理要
      點第8 、9 、11點之濟助對象以清潔人員執行職務時或在
      上、下班途中發生意外死亡者方符規定，有被告95年6 月
      21日環署督字第0950049406號函附原處分卷及本院卷內可
      稽；上揭函釋，與該管理要點訂定原意亦屬相符；並未有
      限縮管理要點之意，僅係闡明管理要點第8 、9 、11 點
      之濟助對象範圍，以避免爭議。前揭函釋既係闡明管理要
      點第8 、9 、11點之濟助對象範圍之真意，依上開大法官
      解釋意旨，應自法規生效之日起即有其適用。另參照公務
      人員保障法第21條第2 項規定係明定「公務人員『因公』
      受傷、殘廢或死亡者，應發給慰問金」，其所稱「因公死
      亡」依公務人員因公傷殘死亡慰問金發給辦法第3 條規定
      即指因「1 、執行職務發生意外。2 、公差遇險。3 、在
      辦公場所發生意外。」所致始足該當，亦以意外及危險事
      故為限。
（三）「清潔人員執行職務死亡濟助基金管理要點」第8點濟助
      對象範圍，依上說明，既係以「執行職務遭遇危險事故而
      致死亡者」為限，則猝發疾病死亡者並非「遭遇危險事故
      」，亦非與執行職務有直接因果關係，自應排除適用。此
      參以公務人員因公傷殘死亡慰問金發給辦法第3條之訂立
      說明理由略以：「…有關於執行職務時、公差期間或辦公
      場所『猝發疾病』，而住院、殘廢或死亡者，應否發給慰
      問金一節，行政院人事行政局曾於90年11月8 日及91年4
      月25日二次邀請銓敘部及有關機關開會研商獲致共識以，
      本辦法發給之慰問金係撫卹金之外加發給與，為符合本辦
      法規定之意旨及考量地方財政負擔問題，仍應以發生受傷
      、殘廢、死亡之事故與因公事由具有直接因果關係者為限
      ，如係猝發疾病，尚非屬本辦法之適用範圍。」等語，及
      「銓敘部於…召開本辦法草案研商會議時，部分與會機關
      亦提出相同之意見，茲經詳慎研酌以，查為照顧公務人員
      遺族，配合84年7 月1 日退撫新制之施行，…對於因公『
      猝發疾病』以致死亡者之遺族，已給予較佳之照護，倘本
      辦法將猝發疾病列入因公事由，則除與訂定本辦法之意旨
      不合外，亦因本辦法之因公事由與公務人員撫卹法所定因
      公情事越趨一致，而易引起本辦法是否仍有存在必要之聯
      想，故未予將猝發疾病列入本辦法之因公事由，併予敘明
      。」等語。亦可見所謂公務人員因公受傷、殘廢、死亡，
      應以發生受傷、殘廢、死亡之事故與因公事由具有直接因
      果關係者為限，如係猝發疾病而與因公事由（公務）無直
      接因果關係者，並不在適用範疇。」亦屬相同之見解。
（四）又被告機關所適用之法令，為96年3月14日修正前，事件
      發生時之「清潔人員執行職務死亡濟助基金管理要點」，
      而非96年3 月14日修正後之管理要點，原告所指被告違反
      「從新從優」原則容有誤解；再本案清潔隊員尹寶琳於95
      年8 月19日13點50分上班因猝發疾病死亡（依檢附台中市
      西屯區衛生所開立死亡證明書所載死亡原因為病死，直接
      引起死亡之疾病為糖尿病引起心室顫動），核與上開「清
      潔人員執行職務死亡濟助基金管理要點」第8 點規定要件
      不符，被告據以否准所請，尚難謂違反禁止不當聯結及法
      明確性之原則。
六、綜上所述，原告起訴論旨，並非可採。被告機關認原告申請
    配偶死亡濟助金100萬元，核與事件發生時即96年3月14日修
    正前「清潔人員執行職務死亡濟助基金管理要點」第8條規
    定要件未合，否准所請，並無違誤；訴願決定予以維持，亦
    無不合。原告徒執前詞，訴請撤銷，並請求被告作成給付濟
    助金1百萬元之處分，為無理由，應予駁回。
七、兩造其餘主張陳述，於判決結果不生影響，無庸一一論列，
    併予敘明。
八、據上論結，本件原告之訴為無理由，依行政訴訟法第98條第
    1 項前段，判決如主文。
中    華    民    國    97    年     7    月   17     日
              台北高等行政法院第六庭
                      審 判 長法  官   林文舟
                              法  官   陳鴻斌
                              法  官   許瑞助
上為正本係照原本作成。
如不服本判決，應於送達後20日內，向本院提出上訴狀並表明上
訴理由，如於本判決宣示後送達前提起上訴者，應於判決送達後
20日內補提上訴理由書（須按他造人數附繕本）。
中    華    民    國    97    年     7    月   17     日
                              書記官   吳芳靜


司法院資訊處製作；財團法人民間司法改革基金會備份。
